【裁判字號】    90,上易,300
【裁判日期】    921209
【裁判案由】    分割共有物
【裁判全文】
臺灣高等法院臺中分院民事判決  九十年度上易字第三○○號
      上  訴  人  己○○
      被  上訴人  庚○○
      被  上訴人  戊○○
      被  上訴人  辛○○
      被  上訴人  子○○
      被  上訴人  壬○○
      被  上訴人  午  ○
      被  上訴人  戌○○
      法定代理人  申○○
      法定代理人  甲○○
      法定代理人  癸○○
      法定代理人  辰○○
右當事人間分割共有物事件，上訴人對中華民國九十年七月二十五日臺灣彰化地方法
院八十九年度訴字第二六號第一審判決提起上訴，本院於九十二年十一月二十五日言
詞辯論終結，判決如左：
      主      文
被上訴人酉○○、未○○、丁○○、丙○○、乙○○、丑○○、巳○○、寅○○、卯
○○應就其被繼承人陳文卿所遺坐落彰化縣芬園鄉○○段六三五之三地號、地目建、
面積０．０四八四公頃土地應有部分一００分之十八辦理繼承登記。
上訴駁回（陳文卿分得部分，更正為由被上訴人酉○○、未○○、丁○○、丙○○、
乙○○、丑○○、巳○○、寅○○、卯○○等九人公同共有取得）。
第二審及追加之訴訴訟費用由兩造按附表所示之比例負擔。
      事實及理由
一、按當事人於訴訟程序進行中死亡者，應由其繼承人承受訴訟。民事訴訟法第一百
    六十八條、第一百七十五條第二項定有明文。本件被上訴人陳文卿於民國九十二
    年一月二十三日死亡，酉○○、未○○、丁○○、丙○○、乙○○、丑○○、巳
    ○○、寅○○、卯○○等九人為陳文卿之法定繼承人，有戶籍謄本在卷可稽（見
    本院卷(二)第十三頁至第二十一頁），並經本院調閱原法院九十二年度繼字二七五
    號限定繼承事件全卷查明屬實，上訴人聲明酉○○等九人應承受訴訟，經核與法
    相符，爰列酉○○等九人為被上訴人，續行本件訴訟，合先敘明。
二、又按分割共有物，對於物之權利有所變更，各共有人對於他共有人因分割而得之
    物，應按其應有部分，負與出賣人同一之擔保責任，自屬處分行為，故因繼承於
    登記前已取得不動產物權者，雖不得以未經繼承登記而否認其權利，但欲分割共
    有物，仍須先經繼承登記（最高法院五十七年度台上字第一六五三號判決參照）
    。本件被上訴人酉○○、未○○、丁○○、丙○○、乙○○、丑○○、巳○○、
    寅○○、卯○○等九人就系爭土地尚未辦理繼承登記，上訴人於本院追加請求酉
    ○○等九人應辦理繼承登記，不但符合訴訟經濟原則，亦與民法第七百五十九規
    定相符，屬民事訴訟法第二百五十五條第一項第三款情形，依民事訴訟法第四百
    四十六條第一項但書規定，自得為訴之追加，不經他造同意。
三、本件被上訴人庚○○、戊○○、辛○○、子○○、壬○○、午○、酉○○、未○
    ○、丁○○、丙○○、乙○○、丑○○、巳○○、卯○○、寅○○均經合法通知
    ，未於言詞辯論期日到場，核無民事訴訟法第三百八十六條所列各款情形之一，
    爰依上訴人之聲請就上開部分，由其一造辯論而為判決。
四、上訴人起訴主張：坐落彰化縣芬園鄉○○段六三五之三地號、地目建、面積０．
    ０四八四公頃土地為建地，係兩造所共有，應有部分各如附表所載，兩造並未約
    定不分割之期限，系爭土地亦無因物之使用目的不能分割之情形，復無法依協議
    定分割之方法，上訴人自得請求分割共有物，系爭土地西邊為道路，土地登記謄
    本備考欄記載「內有法定空地」，上訴人不知系爭土地何以會有法定空地，系爭
    土地原物分割並無困難，為顧及上訴人所有另筆同段六三九地號土地分割後能合
    併使用，請依原判決附圖二所示方案分割。被上訴人戌○○雖抗辯上訴人已與陳
    文卿、庚○○就系爭土地、及同段六三五之一九、六三九地號三筆土地，與建商
    楊雲龍合建房屋時，相互交換使用云云，與事實不符，上訴人否認之，被上訴人
    戌○○所提之合建契約、補充契約書、土地使用同意書等文書，均未經上訴人簽
    名或蓋章，至鈞院八十五年度上字第七○九號履行契約事件判決理由認定上訴人
    應受該合建契約拘束云云，係出於推測之詞，於本件並無拘束力。被上訴人戌○
    ○另請求以變價分割系爭土地云云，亦核與民法第八百二十四條第一款規定以原
    物分配於各共有人、及最高法院五十一年台上字第二七一號判例認共有物分割之
    方法，須先就原物分配，於原物分配有困難時，則予變賣，以價金分配於各共有
    人，而就原物分配時，如發見共有人中有不能按其應有部分受分配者，亦得以金
    錢補償之，並非定於變賣之一途之旨趣有違。因被上訴人戌○○未經上訴人同意
    ，強行建屋在系爭土地上，已有可議，而系爭土地以原物分割，並無任何困難，
    自不得遽採變價分割之方法等語。
五、原審判決兩造共有之系爭土地應予以變賣，就其價金按附表所示兩造原應有部分
    比例分配之。上訴人不服原判決，提起本件上訴，於本院聲明，求為判決：
    (一)原判決廢棄。
    (二)被上訴人酉○○、未○○、丁○○、丙○○、乙○○、丑○○、巳○○、寅○
      ○、卯○○應就其被繼承人陳文卿所有坐落彰化縣芬園鄉○○段六三五之三地
      號旱地，面積０．０四八四公頃，應有部分一００之一八辦理繼承登記。
    (三)兩造共有坐落彰化縣芬園鄉○○段六三五之三地號旱地，面積０．０四八四公
      頃，准予原物分割，分割方法如附圖所示，即Ａ部分面積０．００七五公頃，
      分歸上訴人己○○取得；Ｂ部分面積０．０二四九公頃，分歸兩造按原應有部
      分之比例分別共有（陳文卿之應有部分，由被上訴人酉○○、未○○、丁○○
      、丙○○、乙○○、丑○○、巳○○、寅○○、卯○○公同共有）；Ｃ部分面
      積０．０一六０公頃分歸其餘被上訴人按原應有部分之比例分別共有取得（陳
      文卿之應有部分，由被上訴人酉○○、未○○、丁○○、丙○○、乙○○、丑
      ○○、巳○○、寅○○、卯○○公同共有取得）。
      並補充陳述稱：
      上訴人並未與被上訴人戌○○訂立合建契約，戌○○竟趁上訴人不知而擅自建
      造房屋於系爭六三五之三地號土地，其所建造之房屋及圍牆，除占用Ａ部分面
      積六五平方公尺、Ｂ部分面積二六平方公尺、Ｃ部分面積三五平方公尺、Ｄ部
      分面積一四平方公尺共計一四０平方公尺之外，其餘Ｅ部分九五平方公尺為空
      地，Ｆ部分面積二四九平方公尺道路，此有原判決附圖一之複丈成果圖為憑，
      則上訴人請求分割共有物，取回自己之土地，於法自屬正當。退步言，倘上訴
      人同意合建房屋，必定會分配合建之房屋或以合建之房屋所賣得之價金，但上
      訴人未分得合建之房屋，又未分得以合建之房屋所賣得之價金，被上訴人庚○
      ○陳稱其分半間房子，與午○二人合分到一間，足證上訴人確未與被上訴人戌
      ○○訂立合建契約，系爭六三五之三地號土地之北側目前有二棟房屋，門牌號
      碼分別為芬園鄉○○路九七巷十二弄二四、二二號，二四號房屋分給陳文卿、
      陳玉書所有，目前由陳文卿出租予別人；二十二號房屋分配給庚○○、午○，
      目前出租給別人，東側為空地，沒有使用，亦無道路可通，西側為道路用地等
      情，業經鈞院於九十一年四月二十六日勘驗無誤，且記明於勘驗筆錄，被上訴
      人戌○○與其餘被上訴人既訂有合建契約，則被上訴人分得之土地，即應由被
      上訴人依原應有部分之比例保持共有，再由其等依合建契約解決為妥，是以上
      訴人提出附圖之分割方案，即Ａ部分面積０．００七五公頃，分歸上訴人己○
      ○取得；Ｂ部分面積０．二四九公頃，分歸兩造按原應有部分之比例分別共有
      ；Ｃ部分面積０．０一六０公頃，分歸其餘被上訴人按原應有部分之比例分別
      共有取得，此方案應屬最公平適當之分割方法，至被上訴人戌○○主張變價分
      割，無異藉由法院判決賤賣上訴人之財產，從中獲取暴利，因地上有房屋，將
      來變賣，必無人買，上訴人亦無資力購買，最後將被戌○○賤價承受，對於上
      訴人至為不利，自不宜採變價之方式分割等語。
六、被上訴人庚○○、午○則以：希望分到房屋所地之土地，道路部分按共有人之應
    有部分保持共有等語。
七、被上訴人酉○○、未○○、丁○○、丙○○、乙○○、丑○○、巳○○、寅○○
    、卯○○未於準備程序及言詞辯論期日到場，亦未提出書狀為任何之聲明及陳述
    。
八、被上訴人戌○○則以：上訴人前就系爭土地及同段六三九、六三五之一九地號土
    地之應有部分，與建商楊雲龍合建房屋時，即與陳文卿、庚○○相互交換使用，
    是上訴人就該三筆土地，已無任何權利，因而同意將該三筆土地之一切權益，交
    由陳文卿、庚○○共同代為出面，於七十七年十一月十九日、同年月二十三日、
    七十八年一月四日、七十九年五月間，與被上訴人戌○○、訴外人陳玉書等人，
    訂立合建契約書、補充契約書、土地使用同意書及繼續履行契約同意書，由上訴
    人及訴外人陳玉書提供彰化縣芬園鄉○○段六三九地號土地，及由訴外人陳瓊耀
    等人提供同段六三九─一地號等共十四筆土地，供被上訴人戌○○建築房屋，並
    約定完工後按建築規劃圖分配各人應得之房屋及土地位置，就此等合建契約之成
    立及其內容，業經鈞院八十五年度上字第七○九號一案判決理由內確認上訴人應
    受前揭合建契約拘束在案，足徵兩造間就系爭土地之分割方式，業已於前揭合建
    契約中達成協議，上訴人另行提起分割共有物之訴，即顯無理由。又退步言，縱
    不論兩造於前揭合建契約內就系爭土地分割方式達成協議，惟查，被上訴人戌○
    ○既已依前揭合建契約於系爭土地與其他十三筆土地上完成合建之房屋，則系爭
    土地以原物分割方式分配於兩造，即顯有困難，且亦有礙系爭土地及其上建物之
    經濟效益，是本件若有分割之必要，亦應以變價分割方式分配於各共有人為妥。
    如不能變價分割，上訴人主張之方案該道路部分全分予被上訴人共有，顯不公平
    ，且分割後被上訴人仍維持共有關係，亦不適當等語置辯。原審為上開判決，上
    訴人不服提起本件上訴，被上訴人戌○○於本院聲明，求為判決：上訴駁回。
    並補充陳述稱：
    被上訴人戌○○在系爭土地上並無房屋，惟扣除道路用地二四九平方公尺維持共
    有以外，其餘可建地只剩二三五平方公尺，再扣除建屋部分一百平方公尺，所餘
    空地只剩一三五平方公尺，該空地並無出入處，自不宜為原物分割，又非道路土
    地部分，如按原物長條分割，上訴人最多分得七五‧二平方公尺，核算為二二‧
    七五坪，最小為被上訴人午○及庚○○等各分得七‧０五平方公尺，核算為二‧
    一三坪，故分割後，兩造基地將因面寬不足，均不足以建屋，仍須合併使用，卻
    須拆除現有房屋以後再合併使用，系爭土地將無使用價值，雖上訴人稱得各別出
    售土地予現有人云云，惟價金如何，將成爭執焦點，系爭土地應以變價方式分割
    ，較能減少新的紛爭等語。
九、查上訴人主張系爭土地係兩造所共有，各共有人之應有部分各如原判決附表所示
    ，系爭土地並無因物之使用目的不能分割之情形，兩造亦未訂有不分割之契約，
    惟兩造因無法達成分割之協議等情，業據上訴人提出系爭土地登記謄本、地籍圖
    謄本等件為証，復為到庭之被上訴人所不爭執，堪信上訴人此部分之主張為真實
    ，則上訴人依法請求判決分割系爭土地，即屬有據，應予准許。又被上訴人陳文
    卿既於九十二年一月二十三日死亡，上訴人請求其繼承人即被上訴人酉○○、未
    ○○、丁○○、丙○○、乙○○、丑○○、巳○○、寅○○、卯○○等九人應就
    其所遺系爭土地應有部分一００分之十八辦理繼承登記，揆上說明，洵無不合，
    應予准許。
十、按共有物分割之方法，共有人不能協議決定者，法院得因任何共有人之聲請，以
    原物分配於各共有人、或變賣共有物，以價金分配於各共有人。民法第八百二十
    四條第二項定有明文。經查：系爭土地係呈不規則之倒Ｌ型，如原判決附圖一所
    示編號Ａ、Ｂ部分，面積分別為０．００六五公頃、０．００二六公頃（門牌號
    碼為彰化縣芬園鄉○○路九七巷十二弄二二號，房屋為被上訴人庚○○、午○、
    陳錦所有）；編號Ｃ、Ｄ部分面積分別為０．００三五公頃、０．００一四公頃
    （門牌號碼為同弄二四號，該房屋係跨越於系爭土地及相鄰之同段六三九地號土
    地，房屋為被上訴人酉○○等九人、及訴外人陳玉書所有）均係被上訴人戌○○
    所興建之二層鋼筋混凝土造樓房及其圍牆，編號Ｆ部分面積０．二四九公頃為既
    成道路，編號Ｅ部分為空地，無路可通行至道路等情，業經本院及原審履勘現場
    查明屬實，並囑託彰化地政事務所派員測量在案，分別製有勘驗筆錄、及如原判
    決附圖一之土地複丈成果圖在卷可稽。上訴人主張應依本判決附圖所示之方案分
    割，即Ａ部分面積０．００七五公頃，分歸上訴人己○○取得；Ｂ部分面積０．
    ０二四九公頃，分歸兩造按原應有部分之比例分別共有；Ｃ部分面積０．０一六
    ０公頃分歸其餘被上訴人按原應有部分之比例分別共有取得，惟被上訴人戌○○
    則以上由，主張應變價分割。按分割共有物係以消滅共有關係為目的，法院裁判
    分割共有土地時，除該土地內，有部分土地因使用目的不能分割（如為道路）或
    部分共有人仍願維持共有關係，或部分當事人因繼承關係須就分得之土地保持公
    同共有者外，應將土地分配於各共有人單獨所有，不得再創設新的共有關係（最
    高法院七十六年度台上字第二五四九號、七十八年度台上字第一六七九號判決參
    照）。本件被上訴人並未同意於分割後仍保持共有關係，則上訴人上開方案主張
    將上開Ｃ部分面積０．０一六０公頃分歸其餘被上訴人按原應有部分之比例分別
    共有取得，即非適法。次按法院於確定判決理由中，就訴訟標的以外當事人所主
    張之重要爭點本於當事人辯論之結果已為判斷時，除有顯然違背法令，或當事人
    已提出新訴訟資料足以推翻原判斷之情形外，同一當事人就與該重要爭點有關所
    提起之他訴訟，不得再為相反之主張，法院亦不得作相反之判斷，以符民事訴訟
    法上之誠信原則（最高法院八十八年度台上字第二二三０號判決參照）。查被上
    訴人戌○○與上訴人及訴外人陳瓊耀、蘇和田、王泡等人，因履行契約事件涉訟
    ，經本院八十五年度上字第七○九號判決確定，上訴人與被上訴人戌○○於該事
    件中爭執其是否曾與被上訴人戌○○訂立上開合建契約書、補充契約書、及土地
    使用權同意書等情，經本院上開確定判決認定上訴人確有與被上訴人戌○○訂立
    該合建契約，應受該合建契約之拘束一節，業經本院調閱上開卷宗查明屬實，是
    上訴人應受上開合建契約拘束，上訴人雖於本件中仍主張未與被上訴人戌○○訂
    立上開合建契約云云，惟並未據其提出任何新訴訟資料足以推翻原判斷，依上揭
    說明，上訴人就此事項，自不得再為相反之主張。又查系爭土地與同段六三八、
    六三八之一、六三八之三、六三八之四、六三八之五、六三八之六、六三九之一
    、六三九、及六三五之一九地號土地，係於八十三年間以一宗建築基地申請建築
    執照，並經核發，嗣建築完竣後，並據以申請使用執照等情，有建築規劃圖、及
    彰化縣政府工務局使用執照附卷可稽（見原審卷第五十九頁、第一二四至一二九
    頁），亦為上訴人所不爭執，則依上開建築規劃圖所示，所留設的計畫道路部分
    位在系爭土地、及同段六三九之一、六三九、六三八之一、六三五之四等地號土
    地上，而系爭土地面積為０．０四八四公頃，扣除已為既成道路用地面積０．０
    二四九公頃，僅餘０．０二三五公頃，如依原物分配，依兩造之應有部分比例，
    上訴人可分得面積最多，為０．００七五二公頃、被上訴人庚○○、午○各為０
    ．０００七０五公頃、被上訴人戊○○、辛○○、子○○、壬○○各為０．00
    000000公頃、被上訴人戌○○為０．００四四六五公頃、被上訴人酉○○
    等九人為０．００四二三公頃，兩造所能分得之土地，均不足單獨作為建築使用
    ，又受限於系爭土地之不規則地型、及其上之上開二建物，兩造原物分割所得之
    土地，殊難能為有效之利用，被上訴人戌○○主張系爭土地原物分割顯有困難等
    語，尚堪採信，因之；本院認系爭土地應以依變賣分配價金之變價分割方法為適
    當。
十一、綜上所述，本件上訴人本於分割共有物請求就系爭土地予以分割，原審認系爭土
    地應依變賣分配價金之分割方法為分割，並無不當，上訴意旨指摘原判決不當，
    求予廢棄改判，為無理由，應予駁回。而上訴人於本院審理中追加被上訴人酉○
    ○等九人應辦理繼承登記，為有理由，應予准許。再分割共有物之訴，係絕對必
    要共同訴訟，上訴人與被上訴人之間本可互換地位，本件關於分割共有物訴訟部
    分，上訴人訴請分割雖於法有據，但被上訴人應訴實因訴訟性質所不得不然，故
    本件如全由敗訴之當事人負擔訴訟費用顯失公平，本院爰酌量情形，依系爭土地
    應有部分之比例由勝訴之當事人負擔一部分，爰諭知如主文第三項所示，併此敘
    明。
十二、本案事實已臻明確，兩造其餘攻擊防禦方法，不足以影響本判決結果，爰不一一
    論述，併此敘明。
據上論結：本件上訴為無理由，追加之訴為有理由，依民事訴訟法第四百四十九條第
一項、第七十八條、第八十條之一、第八十五條第一項、第四百六十三條、第三百八
十五條第一項前段判決如主文。
中      華      民      國    九十二    年     十二     月      九      日
~B1民事第四庭審判長法  官  黃斐君
~B2                法  官  陳蘇宗
~B3                法  官  張浴美
右為正本係照原本作成。
不得上訴。
~B                書記官  謝雅惠
中      華      民      國    九十二    年     十二     月      十      日
                                                                        Ｂ
附  表：
┌──┬────┬────────┬──┬─────┬────────┐
│編號│ 共有人 │ 應  有  部  分 │編號│共  有  人│ 應  有  部  分 │
├──┼────┼────────┼──┼─────┼────────┤
│ 一 │己○○  │一００分之三二  │ 二 │庚○○    │一００分之三    │
├──┼────┼────────┼──┼─────┼────────┤
│ 三 │酉○○  │一００分之十八  │ 四 │戊○○    │十六分之一      │
│    │等九人  │（公同共有取得）│    │          │                │
├──┼────┼────────┼──┼─────┼────────┤
│ 五 │辛○○  │十六分之一      │ 六 │子○○    │十六分之一      │
├──┼────┼────────┼──┼─────┼────────┤
│ 七 │壬○○  │十六分之一      │ 八 │午○      │一００分之三    │
├──┼────┼────────┼──┼─────┼────────┤
│ 九 │戌○○  │一００分之十九  │    │          │                │
└──┴────┴────────┴──┴─────┴────────┘


司法院資訊處製作；財團法人民間司法改革基金會備份。
